臺灣花蓮地方法院民事判決
110年度花簡字第388號
原      告  財政部國有財產署北區分署

法定代理人  郭曉蓉  
訴訟代理人  吳順龍律師
被      告  顏惠君  
            顏哲良  
共      同
訴訟代理人  李文平律師
            張照堂律師
上列當事人間請求塗銷土地所有權移轉登記等事件，本院於民國
111年3月7日言詞辯論終結，判決如下：
    主      文
被告顏哲良應塗銷如附表編號2所示之不動產所有權移轉登記。
被告顏惠君應於原告給付新臺幣1,254,527元同時，塗銷如附表
編號1所示之不動產所有權移轉登記。
訴訟費用由被告負擔。
原告假執行之聲請駁回。　　
    事實及理由
一、原告主張：
　㈠緣坐落於花蓮縣○○鄉○○段00000000000地號土地（以下合稱系
    爭土地）係自同段884、885地號土地分割而來，原管理機關
    為林務局，後因解除保安林土地之限制，於民國92年依相關
    規定移交登記給原告管理。嗣被告顏惠君向原告申請讓售系
    爭土地及同段882-1地號土地(下稱大漢段882-1地號土地）
    ，經原告於101年7月6日以總價金新臺幣（下同）1,497,299
    元（系爭土地之單價分別為951,774元、302,753元，同段88
    2-1地號土地單價為242,772元）出售上開3筆土地予顏惠君
    ，並於101年8月13日辧妥所有權移轉登記；嗣顏惠君於110
    年9月20日將系爭土地贈與被告顏哲良，並於同月27日辧妥
    所有權移轉登記。
　㈡然系爭土地位於海岸一定限度內不得私有土地範圍內，於87
    年間即經花蓮縣政府公告劃設為不得私有土地範圍內之土地
    ，係不融通物，則原告與顏惠君間就系爭土地買賣之債權行
    為及物權行為，均因違反土地法第14條第1項第1款規定而自
    始無效，系爭土地仍為國有；而顏惠君未取得系爭土地所有
    權，其將系爭土地贈與顏哲良，亦屬無權處分，且贈與標的
    為不融通物，故被告間就系爭土地之贈與之債權行為及物權
    行為，依上揭規定，亦屬無效。為此，爰依土地法第14條第
    1項、民法第71條前段及第767條第1項規定提起本件訴訟等
    語。
　㈢並聲明：⒈顏哲良應將系爭土地如附表編號2所示之所有權移
    轉登記予以塗銷。⒉顏惠君應將系爭土地如附表編號1所示之
    所有權移轉登記予以塗銷，回復所有權為國有。⒊原告願供
    擔保，請准宣告假執行。
二、被告則均以：系爭土地既經花蓮縣政府公告為不得私有之土
    地，當初原告為何出售並過戶予顏惠君？況人民已依法取得
    所有權之土地，如與公有或公用不相妨害時，依法仍不妨許
    可私有，但如有妨害公共利益或與公用目的相衝突時，則應
    依法徵收變為公有土地，而非直接請求移轉登記，本件原告
    請求已違反憲法保障人民財產之規定。且被告早已支出價金
    及上千萬裝潢費用，系爭土地之地價亦已上漲，原告此舉顯
    失公平誠信。又如認系爭土地買賣契約無效，原告與顏惠君
    均負有回復原狀之義務，顏惠君自得對原告為同時履行抗辯
    ，請求本院為對待給付判決，命原告於顏惠君塗銷系爭土地
    買賣之所有權移轉登記同時給付顏惠君1,497,299元，及自
    顏惠君取得系爭土地所有權之日(即101年8月6日)起至清償
    日止，按年息5%之利息等語。並均為答辯聲明：⒈原告之訴
    駁回。⒉如受不利判決，願供擔保，請准宣告免為假執行。
三、本件不爭執事項（見本院卷第127-146、182-183頁）：
　㈠系爭土地於87年8月5日間經花蓮縣政府公告劃設為不得私有
    土地範圍內之土地。　　　
  ㈡系爭土地係國有財產署臺灣區辦事處花蓮分處代表國家於101
    年7月6日，併同大漢段882-1地號土地，以總價金1,497,299
    元（其中系爭土地之單價分別為951,774元、302,753元，大
    漢段882-1地號土地單價為242,772元，詳如附件所示）出售
    予顏惠君，並於同年8月13日登記於顏惠君名下。嗣顏惠君
    於110年9月20日將系爭土地贈與顏哲良，並於同年月27日完
    成土地所有權移轉登記。
四、本件爭點（見本院卷第183頁）：
  ㈠原告與顏惠君就系爭土地買賣之債權及物權行為、被告間就
    系爭土地贈與之債權及物權行為，是否因系爭土地為不融通
    物，均違反強制規定而無效？
  ㈡系爭土地如有公有、公用需求，原告是否應依土地法第14條
    規定，徵收變為公有土地？
  ㈢倘系爭土地買賣之債權及物權行為係屬無效，則原告請求顏
    惠君返還系爭土地時，是否應同時返還買賣價金1,497,299
    元及自101年8月13日按年息5%之利息予顏惠君？
五、本院之判斷： 
  ㈠按法律行為，違反強制或禁止之規定者，無效，民法第71條
    前段定有明文。又海岸一定限度內之土地，不得為私有；此
    所謂一定限度，由該管直轄市或縣（市）地政機關會同水利
    主管機關劃定之，土地法第14條第1項第1、4款、土地法施
    行法第5條定有明文。易言之，倘經主管機關依上開土地法
    規劃定為不得私有之土地，管理機關即不得將該土地出售予
    私人，否則該機關與私人間，及該私人與其繼承人間就該土
    地所為之債權行為及物權行為，因違反上揭土地法律，而屬
    無效。末按雙務契約當事人之一方負擔之給付與他方負擔之
    對待給付有牽連關係，此項牽連關係於雙務契約無效以後仍
    然存在。是以，於買賣契約罹於無效後，賣方得依不當得利
    關係請求買方交還出賣標的物，買方亦得請求返還價金，並
    為同時履行抗辯之主張（最高法院108年度台上字第799號）
    。
　㈡系爭土地為不得私有之土地，原告與顏惠君間之系爭土地買
    賣之債權行為及物權行為，及被告間就系爭土地贈與之債權
    行為及物權行為，均屬無效。
　　查系爭土地於87年8月5日間經花蓮縣政府公告劃設為不得私
    有土地範圍內之土地乙情，已如前揭三、㈠所述，則系爭土
    地係花蓮縣政府所公告之土地法第14條第1項第1款所規定之
    「海岸一定限度內不得為私有土地」之事實，應堪認定。又
    系爭土地係國有財產署臺灣區辦事處花蓮分處代表國家於10
    1年7月6日，併同大漢段882-1地號土地，以總價金1,497,29
    9元出售予顏惠君，並於同年8月13日登記於顏惠君名下。嗣
    顏惠君於110年9月20日將系爭土地贈與顏哲良，並於同年月
    27日完成土地所有權移轉登記，亦如前揭三、㈡所述，揆諸
    上揭㈠之說明，原告與顏惠君間就系爭土地買賣之債權行為
    及物權行為，及被告間就系爭土地贈與之債權行為及物權行
    為，均因系爭土地屬公告劃設為不得私有土地範圍內之土地
    ，而違反上揭法律之禁止規定而無效。從而，原告本於民法
    第767條第1項之規定，請求被告塗銷系爭土地如附表所示之
    土地登記行為，於法即屬有據，應予准許。
　㈡系爭土地自始未為被告取得所有權，本件自無徵收問題。
　　⒈經查，被告雖以原告對系爭土地若有公有、公用需求，原
      告自應依土地法第14條規定，徵收系爭土地為公有等語。
      惟系爭土地因屬經主管機關依土地法規劃定為不得私有之
      土地，自始未為被告取得所有權等情，已如上揭㈠、⒈所述
      ，則系爭土地既屬於「國有」，自無徵收之問題，是被告
      此部分抗辯容有誤會。
　　⒉至被告援引最高法院103年度台上字第1191號判決：「土地
      法第14條第1項之規定，應解為：其原始為公有土地者，
      不許人民取得為私有土地，人民已依法取得所有權之土地
      ，如與公有或公用不相妨害時，仍不妨許可私有，但如有
      妨害公共利益或與公用目的相衝突時，則應依法徵收變為
      公有土地，於徵收後，即不許再變為私有，於徵收前，僅
      得依水利法及相關法令，限制其使用。」之意旨，認本件
      原告主張縱屬有理由，惟系爭土地不妨許可為私有，或原
      告應予徵收解決紛爭，而原告逕請求塗銷系爭土地如附表
      所示之所有權移轉登記，有違憲法保障人民財產權等語。
      惟查，上揭判決既揭示：「人民『已』依法取得所有權之土
      地，如與公有或公用不相妨害時，仍不妨許可私有」之旨
      ，即可知僅對人民「已依法取得所有權之土地」，法院始
      有「不妨許可私有」之審酌空間。惟本件系爭土地買賣、
      贈與之債權行為及物權行為係屬無效，已如前述，則被告
      自不因上揭無效行為，而取得系爭土地所有權，是被告主
      張此部分抗辯自無可採。
　㈢原告請求顏惠君返還系爭土地時，應同時返還買賣價金1,254
    ,527元予顏惠君，惟無須再給付顏惠君自101年8月13日起至
    清償日止，按年息5%之利息。
　　⒈查買賣契約罹於無效後，賣方得依不當得利關係請求買方
      交還出賣標的物，買方亦得請求返還價金，並為同時履行
      抗辯之主張，已如上揭㈠所述，是顏惠君抗辯原告請求返
      還系爭土地時，應同時返還系爭土地買賣價金，自屬有據
      。
　　⒉又顏惠君係以總價金1,497,299元，向國有財產署臺灣區辦
      事處花蓮分處買受系爭土地（單價分別為951,774元、302
      ,753元）及大漢段882-1地號土地（單價為242,772元）等
      3筆土地等情，如前揭三、㈡所述，是扣除大漢段882-1地
      號之價金後，系爭土地之買賣價金為1,254,527元（計算
      式：1,497,299－242,772＝1,254,527）。是顏惠君行使同
      時履行抗辯主張其返還系爭土地時，原告應同時返還系爭
      土地買賣價金1,254,527元，為有理由；逾此範圍之抗辯
      ，則屬無據。
　　⒊至顏惠君主張原告除應同時返還系爭土地買賣價金外，並
      須給付自101年8月13日起至清償日止之法定利息部分。本
      院審酌原告與顏惠君雖因系爭土地買賣無效，而互負回復
      原狀義務，然顏惠君既於系爭土地買賣後取得系爭土地之
      占有，而得使用收益系爭土地，故此使用收益利益自得認
      屬上開買賣價金之對價，而難認原告受有上開買賣價金孳
      息之不當得利。否則，顏惠君是否亦應返還其占有系爭土
      地期間相當於租金之不當得利予原告？又本件顏惠君並未
      證明系爭土地買賣價金之法定孳息高於其使用收益系爭土
      地所得之利益，從而，其主張原告應另返還系爭土地買賣
      價金自101年8月13日起至清償日止，按年息5%計算之利息
      ，自屬無據。
六、綜上所述，原告與顏惠君間之系爭土地買賣之債權行為及物
    權行為，及被告間就系爭土地贈與之債權行為及物權行為，
    均屬無效。從而，系爭土地仍屬國有，原告基於系爭土地管
    理人之地位，請求被告塗銷如附表所示不動產之所有權移轉
    登記，自屬有據，本院並依顏惠君之同時履行抗辯，諭知如
    主文所示。
七、本件事證已臻明確，兩造其餘攻擊防禦方法及所提證據，經
    本院斟酌後，認均不足以影響本判決之結果，自無逐一詳予
    論駁之必要，併此敘明。
八、本件原告雖陳明願供擔保請准宣告假執行等語，惟按命債務
    人為一定之意思表示之判決確定或其他與確定判決有同一效
    力之執行名義成立者，視為自其確定或成立時，債務人已為
    意思表示，強制執行法第130條第1項定有明文。本件判決主
    文第1項係命被告塗銷如附表所示之土地所有權移轉登記，
    依前開規定，於判決確定時無待於執行，即視為其等已為其
    意思表示，如許宣告假執行，使意思表示之效力提前發生，
    即與法條規定不合。是原告聲請供擔保後為假執行，自不應
    准許；至被告陳明願供擔保免為假執行宣告之聲請，亦無宣
    告之必要，併予敘明。
九、訴訟費用負擔之依據：民事訴訟法第78條、第85條第1項前
    段。 　　　　
中    華    民    國   111    年     4     月    1    日
                  花蓮簡易庭  法  官  李立青　　
以上正本係照原本作成。
如不服本判決，應於送達後20日內向本院提出上訴狀（上訴狀應
表明上訴理由）並繳納上訴審裁判費，如於本判決宣示後送達前
提起上訴者，應於判決送達後20日內補提上訴理由書（均須按他
造當事人之人數附繕本）。
如委任律師提起上訴者，亦應一併繳納上訴審裁判費。　　　　
中　　華　　民　　國　　111 　年　　4 　　月　　6 　　日
                              書記官  洪美雪
附表　
編號 地號、權利範圍 收件字號 登記原因(債權行為) 、原因發生日期 登記日期(物權行為) 登記所有權人 1 花蓮縣○○鄉○○段00000000000地號（權利範圍均為全部） 101年花資登字第153480號 買賣、 101年7月6日 101年8月13日 顏惠君 2 同上 101年花資登字第183790號 贈與、 101年9月20日 101年9月27日 顏哲良